臺灣雲林地方法院民事判決　　　　　　　 99年度訴字第277號
原　　　告　丙○○
訴訟代理人　劉意律師
複　代理人　嚴天琮律師
被　　　告　丁○○
上列當事人間請求所有權移轉登記事件，本院於民國100 年4 月
28日言詞辯論終結，判決如下：
    主　文
原告之訴駁回。
訴訟費用由原告負擔。
    事實及理由
壹、程序事項
一、按其他因不動產涉訟者，得由不動產所在地之法院管轄。且
    被告不抗辯法院無管轄權，而為本案之言詞辯論者，以其法
    院為有管轄權之法院，民事訴訟法第10條第2 項、第25條分
    別定有明文。又所謂其他因不動產涉訟，係指因不動產之物
    權或其分割或經界以外，與不動產有關之一切事項涉訟者而
    言（最高法院98年度台抗字第155 號裁判意旨參照）。本件
    原告本於信託或借名登記契約或合議約定請求被告移轉坐落
    雲林縣戊○鄉○○段608 地號土地（下稱系爭土地）所有權
    二分之一。因上開土地位在本院轄區，且被告不抗辯法院無
    管轄權而為本案之言詞辯論，依前揭說明，本件訴訟本院自
    有管轄權，合先敘明。
二、按訴狀送達後，原告不得將原訴變更或追加他訴。但請求之
    基礎事實同一或不甚礙被告之防禦及訴訟之終結者，不在此
    限，民事訴訟法第255 條第1 項第2 款、第7 款分別定有明
    文。本件原告原起訴主張依信託契約請求被告移轉系爭土地
    所有權二分之一與原告，嗣於民國100 年4 月28日言詞辯論
    期日當庭追加以類似借名登記契約及58年2 月13日所簽訂合
    議書（下稱系爭合議書）協議之法律關係請求移轉系爭土地
    所有權二分之一。雖為被告所不同意，然原告陳明其無其他
    主張與舉證等語，則原告上開追加請求之法律關係，係僅就
    其原主張之事實及證據，究得基於何種法律關係為請求之法
    律適用問題，無甚礙於被告防禦權之行使，且係本於原起訴
    請求之同一基礎事實，法院亦得利用卷內原有現存之訴訟資
    料為審判，依上開規定意旨，並無不合，且有利於訴訟經濟
    及紛爭解決之一次性要求，應予准許。
貳、實體事項
一、原告主張：因訴外人即原告父親己○來早逝，伊7 、8 歲即
    需工作餬口，伊與訴外人即被告父親庚○為兄弟，二人同財
    共居，原告所得均交由庚○保管。伊與庚○於44年2 月21日
    共同合資購買坐落雲林縣戊○鄉○○段641 之1 、641 之2
    地號土地應有部分二分之一（下稱641 之1 及641 之2 地號
    土地），並於72年間丑○併分割為系爭土地。因斯時伊僅16
    歲，且受限於當時法令規定，遂基於信託關係契約，將系爭
    土地登記於兄長庚○名下。嗣伊與庚○於52年分戶，兩人協
    議分家產多次，並於58年2 月13日簽訂系爭合議書，其中第
    9 條約定「寅○圖土地所有權未移轉記應庚○出讓與丙○○
    但費用共同負擔之庚○西丙○○東之位置」等語，依上開約
    定庚○即負有將系爭土地所有權應有部分二分之一移轉登記
    與原告之義務。又系爭合議書簽訂後系爭土地仍登記在庚○
    名下，而原告與庚○即依約各自占有使用系爭土地東、西側
    面積各二分之一迄今，亦可認原告與庚○間有類似借名登記
    契約存在，依最高法院98年度台上字第76號、98年度台上字
    第990 號判決要旨，借名契約類推適用委任之相關規定，故
    原告亦得主張類推適用民法第549 條第1 項規定，隨時終止
    借名登記契約，原告於100 年4 月28日言詞辯論期日當庭向
    被告表示終止借名契約，終止後自得請求將系爭土地所有權
    應有部分二分之一返還移轉登記與原告。爰依系爭合議書、
    信託契約或借名契約（重疊合併），訴請被告移轉登記系爭
    土地所有權應有部分二分之一與原告等語，並聲明：被告應
    將雲林縣戊○鄉○○段608 地號，地目田、面積1,737 平方
    公尺土地所有權二分之一移轉登記與原告。
二、被告則以：伊祖父己○來過世後，係由伊父親庚○擔任一家
    之主，36年時獨立分戶，自該時起由父親庚○負責這個家庭
    ，除了務農，還幫人耕作、運送東西，主要靠犁田所得之收
    入，方有資金購買土地，上開641 之1 及641 之2 地號土地
    係庚○以自己工作收入與訴外人辛○○於44年2 月21日合資
    共同購買，原告當時僅16歲，並無收入及經濟能力，自未能
    出資購買，原告所稱其為641 之1 及641 之2 地號土地出資
    購買人，係因借名登記或信託契約始將系爭土地應有部分登
    記與庚○云云，並不足採。又原告與庚○於52年5 月15日已
    分家完畢，當時原告並未爭取系爭土地，卻於58年2 月13日
    藉由分配嘉義縣壬○鄉○○段76地號土地（下稱76地號土地
    ）之際，於系爭合議書上增列第9 條之約定，該約定與分配
    76地號土地並不相關，且僅就單方之權利制定，並未就取得
    系爭土地之對價有所約定，係不平等條約，其約定應屬無效
    。另由系爭合議書第9 條約定亦可知在簽訂系爭合議書前原
    告並未占有系爭土地，更可認定原告本非系爭土地所有權人
    。縱原告現占有並使用系爭土地一半，惟原告僅係有系爭土
    地一半耕作權，並非因此即可謂其有二分之一所有權。末者
    ，系爭合議書係於58年所簽訂，至今已逾40多年，時效業已
    完成，伊亦得拒絕給付等語置辯，並聲明：駁回原告之訴。
三、不爭執事項與爭執事項：
(一)、不爭執事項:
  1.訴外人即原告父親己○來於33年過世，育有兩男兩女，36年
    3 月10日訴外人即原告母癸○○帶著子女分戶獨立。又依買
    賣讓渡書所載，訴外人辛○○與庚○於44年2 月21日共同購
    買641 之1 及641 之2 地號土地，應有部分均各二分之一。
    72年土地丑○後上開土地地號重編，辛○○與庚○併就上開
    土地分割，由庚○取得系爭土地所有權全部，被告於90年11
    月24日因繼承取得系爭土地所有權。
  2.原告與庚○於52年5 月15日分家。
  3.原告跟庚○在58年2 月13日簽訂系爭合議書，其中第9 條載
    有：「寅○圖土地所有權未移轉記應庚○出讓與丙○○但費
    用共同負擔之庚○西丙○○東之位置」之內容，其中所載「
    寅○圖土地」即指系爭土地。
  4.原告自58年簽訂前項系爭合議書起，迄今均在系爭土地上從
    事耕作，耕作位置為系爭土地之東側，耕作面積為系爭土地
    二分之一。
(二)、爭執事項:
  1.641 之1 及641 之2 地號土地所有權各二分之一是否由原告
    與庚○共同合資購買後信託登記予庚○所有? 或是由庚○自
    己出資所購買？
  2.系爭合議書第9 條「寅○圖土地所有權未移轉記應庚○出讓
    與丙○○但費用共同負擔之庚○西丙○○東之位置」之約定
    是否有效？如有效，是否成立類似借名登記契約，而得類推
    適用民法關於委任之規定，終止契約後請求移轉系爭土地所
    有二分之一？
  3.原告基於系爭合議請求被告移轉登記系爭土地所有權二分一
    之請求權消滅時效是否已完成。
四、得心證之理由：
(一)、641 之1 及641 之2 地號土地所有權各二分之一是否由原告
    與庚○共同合資購買後信託登記予庚○所有？或是由庚○自
    己出資所購買？
    經查：
  1.原告與庚○之父己○來係於33年間去世，36年間原告與庚○
    之母癸○○帶著四名子女自原戶長子○分創立新戶。又依
    買賣讓渡書所載，訴外人辛○○與庚○於44年2 月21日共同
    購買641 之1 、641 之2 地號土地，應有部分均各二分之一
    。並於72年土地丑○後上開土地地號重編，辛○○與庚○一
    併就上開土地分割，由庚○取得系爭土地所有權全部，被告
    於90年11月24日因繼承取得系爭土地所有權等情，為兩造所
    不爭執，並有641 之1 、641 之2 地號土地之土地登記簿謄
    本、雲林縣卯○農地丑○區土地所有權人原有土地與新分配
    土地對照清冊、系爭土地之土地登記謄本、賣渡證書、戶籍
    謄本、癸○○除戶謄本等在卷可按（見本院調解卷第6 至10
    頁、第15頁、本院卷第10至12頁、第80至84頁），足信為真
    實。
  2.又原告主張其自7 、8 歲起即需工作餬口，在家幫忙工作，
    所得均交由庚○保管及支應，並與庚○於44年2 月21日共同
    合資購買641 之1 及641 之2 地號土地所有權二分之一等情
    ，為被告所否認，而查：
  原告上開主張核與證人即原告之姊、被告之姑甲○○○所證
    稱：當時都是母親在持家，（子女們）都沒有出去賺錢，只
    是做自己田裡的事，一直到證人20歲出嫁後都還有回家幫忙
    ，買地的時候，證人還在家裡，是（證人的）母親買的，後
    來分家產時，母親有告訴證人（由庚○與原告）一人分一半
    等語（見本院卷第45至47頁）不符。查證人甲○○○為兩造
    之親人，對於本件訴訟並無直接之利害關係，自無甘冒偽證
    罪責相繩而偏頗任何一方之必要，是證人上開證述之可信性
    甚高。
  且原告亦自承：「（問: 是誰說要買的？）我媽媽說家裡有
    存一些錢，要買地，就買了那塊土地。」、「（問: 那時候
    買的時候，有無說你跟你大哥一人一半？）有，那時候買的
    時候，是共同買的，後來分家才一人一半。」等語（見本院
    卷第71頁背面），核與上開證人之證述情節吻合。
  另參酌原告跟庚○在58年2 月13日簽訂系爭合議書，其中第
    9 條載有：「寅○圖土地所有權未移轉記應庚○出讓與丙○○但費用共同負擔之庚○西丙○○東之位置」之內容，其中
    所載「寅○圖土地」即指系爭土地，且原告自58年簽訂該系
    爭合議書起，迄今均在系爭土地上從事耕作，耕作位置為系
    爭土地之東側，耕作面積為系爭土地二分之一等情，亦為兩
    造所不爭執，並有系爭合議書、農戶基本耕地清冊及農戶耕
    地資料卡在卷可憑（見本院調解卷第11至14頁），亦核與上
    開證人之證述內容一致，已足信屬實。
  再者，原告主張其自7 、8 歲起即需工作餬口云云，核與經
    驗法則不符，且原告係於28年9 月15日出生，有上開除戶戶
    籍謄本載明可按；於44年2 月21日購買上開641 之1 及641
    之2 地號土地時，尚未滿16歲，依一般社會通常之經驗，亦
    無獨立工作賺錢之能力。此外，原告亦未提出其確有出資與
    庚○共同購買上開641 之1 及641 之2 地號土地之證據供本
    院參酌，故原告主張其與庚○共同合資購買641 之1 及641
    之2 地號土地後信託登記或借名登記予庚○所有云云，委無
    可採。
  3.至於被告所抗辯：庚○在己○來去世後，庚○就擔任一家之
    主，36年獨立分戶時起，即由庚○負責這個家庭，並自己賺
    錢購買641 之1 及641 之2 地號土地等情，核與上開證人之
    證述情節不符；庚○係於21年7 月6 日出生，有上開除戶戶
    籍謄本載明可按（見本院卷第80頁），於36年3 月10日獨立
    分戶時，亦年僅14歲又8 月大，依一般社會通常之經驗，亦
    難認有能力擔任一家之主，並負責整個家庭經濟生活之能力
    。再者，原告與庚○係於52年5 月15日分家（產），亦為兩
    造所不爭之事實，參酌庚○係於同年11月14日創立新戶之事
    實，有光復後除戶戶籍簿冊浮籤記事資料專用頁在卷可參（
    見本院卷第83頁），如上開641 之1 及641 之2 地號土地所
    有權二分之一係由庚○獨自出資購買，則其與原告已於52年
    間分家產完畢，且為該土地之登記所有權人，則其又於58年
    2 月13日再與原告簽訂系爭合議書，同意將系爭土地之所有
    權二分之一移轉登記與被告，並依該合議內容交付系爭土地
    面積二分之一與原告占有耕作迄今，亦有違常情。況且，被
    告係於47年3 月25日出生，亦有上開除戶戶籍謄本載明可按
    （本院卷第81頁），則庚○於44年2 月21日與訴外人辛○○
    共同購買上開土地時，其尚未出生，如何得知上開事實？此
    外，被告亦無提出任何足資證明其抗辯屬實之證據供本院審
    酌，可見被告上開抗辯，應係其個人之揣測，核與事實不符
    ，不足採信。
  4.因此，上開641 之1 及641 之2 地號土地所有權二分之一係
    原告之母以庚○之名義所購買，並登記於庚○名下，並於家
    庭分產時將其所有權分予原告與庚○各二分之一等情，足以
    認定。
(二)、系爭合議書第9 條「寅○圖土地所有權未移轉記應庚○出讓
    與丙○○但費用共同負擔之庚○西丙○○東之位置」之約定
    是否有效？如有效，是否成立類似借名登記契約，而得類推
    適用民法關於委任之規定，終止契約後請求移轉系爭土地所
    有二分之一？經查:
  1.被告抗辯: 原告與庚○於52年5 月15日已分家完畢，當時原
    告並未爭取系爭土地，卻於58年2 月13日藉由分配76地號土
    地之際，於系爭合議書上增列第9 條之約定，該約定與分配
    76地號土地並不相關，且僅就單方之權利制定，並未就取得
    系爭土地之對價有所約定，係不平等條約，其約定應屬無效
    云云。經查：
  上開641 之1 及641 之2 地號土地所有權二分之一係原告之
    母癸○○以庚○之名義所購買，並登記於庚○名下，並於52
    年家庭分產時，將其所有權分予原告與庚○各二分之一等情
    ，已如上述。因此，庚○與原告於58年簽訂系爭合議書時增
    列第9 條關於雙方對於系爭土地權利之約定，只是把雙方對
    於系爭土地之分家結果予以明文而已，並無有何不平等可言
    。被告抗辯該合議無約定原告取得系爭土地之對價，係不平
    等之條約，應屬無效云云，已無可採。
  況且，系爭合議書係庚○與原告二人所簽訂，為兩造所不爭
    之事實，並有立會人（見證人）乙○等四人之簽名蓋章，有
    兩造所不爭執之系爭合議書在卷可參（本院調解卷第11頁）
    ，足信係出於雙方當事人之自由意思所簽訂。且上開約定並
    無違反公序良俗或強制規定，本於私法自治、契約自由之原
    則，自屬合法有效，契約當事人應受該契約之拘束，予以遵
    守，故被告抗辯系爭合議約定無效云云，委無可採。
  2.惟原告與庚○於系爭合議書關於系爭土地權利分配之約定，
    係由於家庭分產之結果，已如上述，原告與庚○雙方並無另
    簽訂其他類似借名登記契約。因此，本件只是原告是否依該
    合議請求履行之問題，而無成立何類似借名登記契約之可言
    。原告主張應成立類似借名登記契約，而得類推適用民法關
    於委任之規定，原告得隨時終止契約後請求移轉系爭土地所
    有二分之一云云，亦無可採。
(三)、原告基於系爭合議請求被告移轉登記系爭土地所有權二分之
    一之請求權時效是否已完成？經查：
  1.按消滅時效，自請求權可行使時起算，民法第128 條前段定
    有明文。而所謂請求權可行使時，乃指權利人得行使請求權
    之狀態而言。至於義務人實際上能否為給付，則非所問（最
    高法院63年台上字第1885號判例意旨參照）。又所謂時效不
    完成，乃時效期間行將完成之際，有不能或難於中斷時效之
    事由，而使時效於該事由終止後一定期間內，暫緩完成，俾
    請求權人得於此一定期間內行使權利，以中斷時效之制度。
    故有時效不完成之事由時，於該時效不完成之一定期間內，
    如無時效中斷事由發生，其時效即告完成。我國民法僅有時
    效不完成制度，未採時效進行停止制度，故時效進行中，不
    論任何事由，均不因而停止。即使有時效不完成之事由，其
    消滅時效之時間，亦不容由不完成事由發生前已進行之時間
    與不完成事由終止後繼續進行之期間合併計算，要只可將此
    於時效進行中因法律規定所致之妨礙請求權行使之不完成事
    由，類推適用時效不完成之規定，而為解決而已（最高法院
    80年台上字第2497號判例及93年度台上字第178 號判決要旨
    參照）。
  2.又我國對於農地禁止分割或移轉為共有之規定，始自62年9
    月3 日公布施行之農業發展條例第22條：「為擴大農場經營
    規模，防止農地細分，現有之每宗耕地不得分割及移轉為共
    有。但因繼承而移轉者，得為共有；部分變更為非耕地使用
    者，其變更部分得為分割。」之規定，該規定並於72年修正
    改列為第30條：「每宗耕地，不得分割移轉為共有。但因出
    售與毗鄰耕地自耕地自耕農而與其耕地合併者，得為分割；
    因繼承而移轉者，得為共有；共有耕地每人持達五公頃以上
    且有分割之必要者，得報經該省（市）主管機關核准分割為
    單獨所有；部分依法變更為非耕地使用者，其依法變更部分
    得為分割。」，嗣於89年1 月26日始刪除上開禁止耕地移轉
    為共有之限制規定。
  3.而系爭土地及其丑○分割前之641 之1 及641 之2 地號土地
    雖均為上開農業發展條例所規定禁止移轉為共有或分割之耕
    地，有上開各該土地之登記簿影本、土地登記第二類謄本、
    農戶基本耕地清冊、農戶耕地資料卡及雲林縣卯○農地丑○
    區土地所有權人原有土地與新分配土地對照清冊在卷可按（
    本院調解卷第6 至10頁、第12至15頁）。然系爭合議書乃於
    58年2 月13日所簽訂，當時農業發展條例尚未公布施行，並
    無不得移轉為共有或分割之禁止規定; 該合議書亦無履行期
    限或不得分割之約定，原告於該系爭合議書簽訂後，自得隨
    時依該協議請求履行，此觀兩造所不爭執，原告自58年簽訂
    系爭合議書起，即依該協議內容在系爭土地之東側、面積二
    分之一之位置從事耕作迄今之事實，益徵明確。故本件原告
    基於系爭合議之請求權時效，於系爭合議成立之日即58年2
    月13日時已起算，至73年2 月13日，其15年之請求權時效即
    已完成。
  4.雖原告之請求權因上開農業發條例之施行而受有限制，有不
    能或難於中斷時效之事由。惟依上開說明，其時效期間並不
    因此停止進行，應類推適用民法第139 條「時效之期間終止
    時，因天災或其他不可避之事變，致不能中斷其時效者，自
    其妨礙事由消滅時起，一個月內，其時效不完成。」之規定
    。因此，原告之請求權於該妨礙事由消滅，即89年1 月28日
    上開農業發展條例廢止有關禁止耕地移轉為共有之規定生效
    日（同年月26日頒佈日起第3 日生效）起1 個月內，其時效
    不完成，即該請求權消滅時效應於同年2 月28日完成，原告
    自應於該時效完成前行使請求權，以中斷時效之進行，惟原
    告遲至99年5 月25日始提起本件訴訟，請求被告移轉系爭土
    地之所有權二分之一，有原告民事起訴狀上所蓋本院收文戳
    章之日期可按，是原告依系爭合議，雖有合法繼續占有使用
    系爭土地之權源，然其請求被告移轉系爭土地所有權二分之
    一之消滅時效已完成。從而，原告主張其請求權，因上開農
    業發展條例規定，其時效應該中斷，並自89年上開法律修改
    後重新起算云云，委無可採。被告為時效完成之抗辯，為有
    理由。
(四)、綜上所述，原告無法證明其有與庚○共同出資購買系爭土地
    丑○分割前之641 之1 及641 之2 地號土地所有權二分之一
    ，並將該土地所有權信託登記予庚○所有之事實。又原告與
    庚○所簽訂之系爭合議書雖屬合法有效，並得據以繼續合法
    占有使用系爭土地東側面積二分之一部分土地，然無成立類
    似借名登記契約，而得類推適用委任之法律關係，得於終止
    借名契約後請求被告移轉登記系爭土地所有權二分之一之餘
    地。再者，原告依系爭議請求被告移轉系爭土地所權二分之
    一之請求權消滅時效已完成，被告既已提出時效完成之抗辯
    ，其即無續予履行之法律上義務。從而，原告本於信託契約
    或借名登記契約或系爭合議請求被告移轉登記系爭土地所有
    權二分之一之請求，均無理由，應予駁回。
五、訴訟費用負擔之依據：民事訴訟法第78條。
中　　華　　民　　國　 100　　年　　5 　　月　　12　　日
                民事第二庭審判長法  官  黃一馨
                                法  官  高士傑
                                法  官  蔡惠琪
以上正本係照原本作成
如對本判決上訴，須於判決送達後20日內向本院提出上訴狀。
如委任律師提起上訴者，應一併繳納上訴審裁判費。
中　　華　　民　　國　 100　　年　　5 　　月　　12　　日
                                書記官　李松坤
